【裁判字號】    92,判,1170
【裁判日期】    920904
【裁判案由】    發明專利申請
【裁判全文】
最  高  行  政  法  院  判  決                  九十二年度判字第一一七○號
    再 審原 告  美商．愛得華孟戴爾公司
    代  表  人  甲○○○○○○.
    訴訟代理人  林鎰珠律師
                桂齊恆律師
    再 審被 告  經濟部智慧財產局
    代  表  人  蔡練生
右當事人間因發明專利申請事件，再審原告對本院中華民國九十一年四月十八日九十
一年度判字第五五三號判決，提起再審之訴。本院判決如左：
    主  文
再審之訴駁回。
再審訴訟費用由再審原告負擔。
    事  實
緣再審原告於民國八十三年八月十八日以其「供應不溶性藥物之持續性釋出異質分散
水膠系統」，向再審被告經濟部中央標準局（八十八年一月二十六日改制為經濟部智
慧財產局）申請發明專利。案經再審被告編為第00000000號審查，不予專利
。再審原告修正申請專利範圍，申經再審查結果，仍不予專利，發給八十七年十一月
二十三日（八七）台專（玖）○一○五九字第一四一六五九號專利再審查審定書。再
審原告不服，循序提起行政訴訟，經本院九十一年度判字第五五三號判決駁回其訴，
再審原告仍不甘服，遂提起再審之訴，茲摘兩造訴辯意旨於次：
再審原告起訴意旨略謂：一、按當事人對於確定終局判決認有適用法規顯有錯誤者，
得以再審之訴聲明不服，為行政訴訟法第二百七十三條第一項第一款所明文規定。本
院原判決係引專利法第二十條第二項及第二十二條第四項之規定作為維持再審被告原
處分及經濟部與行政院原決定而駁回原告之訴之判決依據。原判決所引據上述專利法
顯有適用錯誤之情事，茲分述如下：(一)專利法第二十條第二項係規定「發明係運用申
請前既有之技術或知識，而為熟習該項技術者所能輕易完成時，雖無前項所列情事，
仍不得依法申請取得發明專利」。在判斷發明是否具有進步性，再審被告已公布「專
利審查基準」作為規範審查委員審查發明專利申請案之依據，其中第1-2-20頁述「
判斷發明有無進步性時，應確實依據發明所屬技術領域，以及申請專利當時之技術水
準，檢索申請當日之前既有技術及／或知識作為引證資料，以研判發明之技術手段之
選擇與結合，如期選擇與結合具有困難度，並非為熟習該項技術者所能輕易完成者，
即具有進步性；反之，如為熟習該項技術者基於引證資料所能輕易完成者，則不具進
步性」。本案係用於胃腸消化道中吸收一藥療活性難溶藥物之持久釋出醫藥製劑及其
製備方法，其包含一種低溶解度的藥物及一種含有腸凝劑、惰性稀釋劑及醫藥上可接
受的陽離子交聯劑之持久釋出賦形劑。在本案申請之前，此技術中已知的持久釋出配
方通常較適合用於較易溶解之藥物，對於微溶或難溶的藥物則無法適用已知配方，而
本案之發明係克服此技術中之上述困難，所請持久釋出醫藥製劑可使其中所含難溶藥
物持續釋出，提供患者血液中具療效含量之該藥物達小時。再審被告於八十七年十
一月二十三日台專（玖）○一○五九字第一四一六五九號專利再審查審定書中引用前
案 usp 5,128,143（下稱引證一），其揭示之緩釋賦形劑中不含陽離子交聯劑，亦未
針對難溶性藥物所設計，且其中揭示之錠劑不但成分與本案之醫藥製劑不完全相同，
各成分之比例亦與本案不同。而再審被告於再審查審定書判斷本案不具進步性之理由
為「惟查已有先前技藝揭示黃原膠與刺槐豆膠混合之膠凝劑具有緩釋作用，且可加入
稀釋劑、濕化劑，使難溶藥理化合物製成口服緩釋之醫藥組合物（如上述通知書之附
件usp 5,128,143），且本案說明書之實例2、3（含陽離子交聯劑）未必較實例1（不
含陽離子交聯劑）具有顯著改善釋出效果，故所請不具進步性」。由前開審定書內容
得知，再審被告僅指出黃原膠與刺槐豆膠混合之膠凝劑具緩釋作用，且認定本案說明
書之實例不能支持本案具進步性，卻未曾說明熟習該項技術者如何由 usp 5,128,143
之揭示內容輕易推得本案之技術特徵（即加入陽離子交聯劑可具顯著改善難溶性藥物
之釋出效果），顯然僅質疑加入陽離子交聯劑於膠凝劑中是否對難溶性藥物有更好的
緩釋效果。再者，引證一之申請專利範圍中亦未限定為用於難溶藥理化合物，再審被
告顯然錯看此引證案之技術內容，且一般熟習該項技術者如何能由未提及陽離子交聯
劑之先前技術文獻內容而得到本案所請醫藥製劑及其顯著改善釋出難溶性藥物之效果
？再審被告對前開引證案內容的認知與事實不符，顯然再審被告判斷本案不具進步性
的立論基礎有誤，確實違反專利審查基準之判斷進步性原則，因而誤用專利法第二十
條第二項而為不予本案專利之處分。經濟部訴願決定另外引用兩份先前技術文獻，即
Chem. Pharm. Bull.40(2)第459-462頁（下稱引證二）以及Biol. Pharm. Bull. 16(
4 )第391-394頁（下稱引證三），該兩份先前技術文獻係分別揭示黃原膠及刺槐豆膠
之混合使用方式及由其製得之直腸用水膠配方，兩者均未曾提及或建議使用陽離子交
聯劑，亦非如本案用於胃腸消化道吸收之用途，如何以此等文獻即可推得本案所請醫
藥製劑實有可議之處。但訴願決定卻以「黃原膠及刺槐豆膠均為陰離子水膠（anioni
c heteropolysaccharide），熟習該項技藝人士均可推知加入陽離子（二價以上之離
子）即能產生交聯作用而增加此兩種天然膠之粘稠度，本案難謂具進步性」，此外，
再訴願決定指稱「又本案係混合使用二種天然膠，加入疏水性物質形成粘稠凝膠以控
制藥物之釋放，因此天然膠屬於陰離子物質，而熟習該項技藝人士均可輕易推知為增
加反應及黏稠度可利用陰陽交互作用之原理，添加陽離子物質形成交聯作用，而使凝
膠更趨黏稠以控制藥物釋放」，亦另行引用其他兩份先前技術文獻，即 Bioadhesion
-Possibilities and Future Trends第165至176頁（下稱引證四）及Polymers for C
ontrolled Drug Delivery 第16至37頁（下稱引證五），並認為此等二文獻已揭露含
有COOH之高分子可與鈣二價離子等形成交聯作用而凝膠化，進而判斷本案不具進步性
。然而，姑且不論訴願及再訴願決定對黃原膠及刺槐豆膠之認知是否正確，若如訴願
決定所稱該等膠為陰離子水膠時，則如訴願決定所稱「陰陽交互作用」之原理來推衍
，同樣為陰離子性的黃原膠及刺槐豆膠應會產生相互排斥作用，不可能如先前技術（
如引證一、二及三）中所示有相互交聯作用而增進凝膠黏稠度以用於藥物釋放之情況
，足見訴願及再訴願決定所持論點自相矛盾且與事實不符。再者，就事實而言，黃原
膠及刺槐豆膠雖皆為高分子量的聚合物，惟刺槐豆膠係為中性（即非離子性）的多糖
膠，其與黃原膠交聯形成一穩定之結構，加入一陽離子交聯劑對於難溶性藥物之溶解
度或生物供藥性之影響係屬未知，並非一般熟習該項技術者以本案申請當時之技術或
知識即可輕易推知者，訴願決定及再訴願決定未考慮其他眾多因素對難溶性藥物之影
響，僅以一般常識推斷，所為判斷本案不具進步性之決定有違專利法第二十條第二項
之規定要旨。(二)專利法第二十二條第四項明定「前項申請專利範圍，應具體指明申請
專利之標的、技術內容及特點」，係規定申請專利範圍所必須記載之要件。再審被告
於八十七年六月四日之台專（玖）○一○五九字第一一八三三二號專利再審查案核駁
理由先行通知書指出「本案申請專利範圍第１及項所請組合物未依實例所述明確界
定，故所請不符專利要件」。然而，本案申請專利範圍第１及項之標的為持久釋出
醫藥製劑，技術內容及特點係在於該等醫藥製劑用於胃腸消化道中吸收一種低溶解度
的藥療活性藥物，所請醫藥製劑所含成分包括該藥物及持久釋出賦形劑，該賦形劑包
括一膠凝劑、惰性稀釋劑及一醫藥上可接受的陽離子交聯劑，其中膠凝劑為黃原膠或
其衍生物與半乳糖甘露聚糖膠，惰性稀釋劑選自單糖、二糖、多羥醇及／或其等混合
物中，且各成分之間的比例範圍已明確界定於申請專利範圍中，故再審被告以本案不
符專利法第二十二條第四項所為處分顯屬錯誤。況且，再審被告於前開再審查案核駁
理由先行通知書中對於申請專利範圍第１及項所持理由係模糊籠統，再審原告不甚
瞭解亦不清楚所謂依實例明確界定之範圍為何，故再審被告於申復說明書中一併提出
面詢申請，然八十七年八月三十日於再審被告進行面詢過程中仍未對於此項理由作出
明確說明，其後再審原告亦針對面詢過程中再審被告所指出須進一步修正之特定申請
專利範圍進行修正，並於八十七年九月二十三日呈送申請專利範圍修正本，顯示再審
原告欲修正至再審被告所能接受合理範圍之誠意，但由於再審被告並未於上開再審查
案核駁理由先行通知書中清楚說明何謂依實例所述界定之範圍，在面詢過程中再審原
告亦未獲得明確解釋，在再審被告核駁理由不明確情況下，再審原告僅能以自身對此
項發明技術所能理解之程度對申請專利範圍作進一步界定，且於八十七年九月二十三
日之申復說明書中特別表示若審查委員仍有任何意見時欲再進一步配合修正之意願，
然未獲再審被告任何通知，隨即接獲八十七年十一月二十三日之專利再審查核駁審定
書，其中對本案申請專利範圍第１及項仍執相同含糊之核駁理由，可見再審被告未
詳細明不予專利之理由，致使再審原告於審查期間未能修正申請專利範圍至再審被
告所能接受的合理範圍。試問若再審被告於本案審查期間不提供善意溝通之管道，再
審原告如何能對申請專利範圍作適當修正以符合再審被告之要求？顯然再審被告違反
專利法第三十八條第二項「經審定不予專利者，審定書應備具理由」以及行政程序法
第五條「行政行為之內容應明確」之規定。(三)行政訴訟法第一百六十二條第一項規定
「行政法院認有必要時，得就訴訟事件之專業法律問題徵詢從事該學術研究之人，以
書面或於審判期日到場陳述法律意見」，同條第二項為「前項意見，於裁判前應告知
當事人使為辯論」。據此，對於依發明申請案行政法院徵詢學術研究單位所為鑑定意
見書，應有告知當事人之義務，使得當事人得就該意見書內容辯解。原判決所提針對
本案之國立陽明大學鑑定意見書未於判決之前告知再審原告，該意見書亦未見於行政
救濟階段任何決定書中，原判決僅稱該鑑定意見書「亦得同一結論」而判定本案發明
專利之申請不應准許。然而，再審原告從來不知有此一陽明大學所作鑑定意見書之存
在，卻於原判決中才得到該鑑定意見書亦持不予本案專利之結論，再審原告未能於判
決前獲得對該鑑定意見書內容作出辯解之機會，故原判決忽略再審原告正當防禦之權
利，原判決明顯違反行政訴訟法第一百六十二條第二項。二、系爭案確具進步性，原
判決引據專利法第二十條第二項顯有適用錯誤；(一)、再審被告亦承認系爭案包含確實
可予專利之發明。再審答辯書第二點指出「．．．故本案所請之申請專利範圍最大之
範圍應以『實例所述明確界定』」。由該段述可知，再審被告亦承認系爭案只要根
據實例明確界定，即為可予專利者，亦即系爭案確實包含可予專利之發明。但對於再
審被告所稱「申請專利範圍最大應以『實例所述明確界定』」，認定系爭案不符專利
法第二十二條第四項一節，則明顯違背了專利法規，再審原告將詳述於後。(二)、再審
答辯書指稱「陽離子交聯劑、難溶藥理活性化物之理論與事實不符」以及「欠缺比較
例支持本案比上述前案具非顯而易知之進步性」云云是錯誤的。再審被告明顯誤解了
系爭案實施例1至3及11中所揭示之溶解率的影響。系爭案並無所稱「陽離子交聯劑、
難溶藥理活性化物之理論與事實不符」之情事。查實施例 1顯示不含陽離子交聯劑之
配方，實施例2和3則分別是含有 5％和20％（以持久釋出賦形劑為基準）之陽離子交
聯劑之配方。與實施例1相較，實施例 2和3在24小時的期間顯示了較持久的釋出（即
較慢的釋出率），因此適用於小時藥物配方。同時，實施例2和3亦顯示出不同比例
陽離子交聯劑對初步釋出率的影響：含較少陽離子交聯劑之實施例2產生較大的初步
釋出率。再審被告引據實施例1至3之結果指稱「．．．由此可知不含陽離子交聯劑且
同為難藥理活性化物-Nifedipine，比含陽離子交聯劑且同為難溶藥理活性化物─Nif
edipin e之溶離釋出率多」云云。惟系爭案之發明部分是基於申請人發現「在持久釋
出賦形劑中加入了陽離子交聯劑．．．該配方的凝膠強度因此大大地增加」。此凝膠
強度的增加會影響醫藥配方中藥物的釋出。說明書中實施例1至3顯示，含有陽離子交
聯劑之醫藥配方（實施例2及3），其藥物的釋出較不含交聯劑之配方（實施例 1）為
慢。例如，不含有陽離子交聯劑之配方在小時幾乎100％的藥物被釋出；而含有陽離
子交聯劑之配方則釋出了約90％及％的藥物。因此，可藉由陽離子交聯劑與凝膠劑
之併用來製備具較佳緩釋性質（如藥物釋出較慢）之配方。此性質特別適合用於小
時之醫藥配方。系爭案之發明因為使用陽離子交聯劑所產生非預期之效果使其所請可
與前案有所區別。再審被告引據實施例1至3之結果指稱本案不具進步性之理由「．．
．由此可知不含陽離子交聯劑．．．比含陽離子交聯劑且同為難溶藥理活性化物-Nif
edipin e之溶離釋出率多」其實正是系爭案藉由加入含陽離子交聯劑所產生之具進步
性之依據。足見再審被告對判斷進步性之事實認定錯誤。關於實施例，再審被告指
稱「實施例之錠片．．．在小時完全將其中的難溶藥理活性化物 Nifedipine 完
全釋出，而非『提供患者血液中具療效含量之該藥物達小時』」云云。惟再審原告
欲陳明實施例10至14之目的在於顯示不同膠質含量（黃原膠：刺槐豆膠）對配方溶解
度的影響。陽離子交聯劑的量在實施例10至14係固定在10％（以持久釋出賦形劑為基
準），而膠質含量之改變則顯著影響溶解率。由實施例10至14可看出少量膠質之添加
適合用於小時配方；而添加較多量膠質則使藥物在一顯著較長之期間釋出。由於這
些例子中陽離子交聯劑之量並未有改變，實施例11所顯示之Nifedipine在小時內釋
出之結果並非肇因於配方中陽離子交聯劑的量，而是由於受配方中膠質的量所影響。
因此再審被告刻意忽略該組實施例之目的，僅片面以實施例11顯示之釋出率否認系爭
案之進步性，而不論究系爭案確實已經比較例（如實施例2及3對照於實施 1）證明適
用於小時藥物配方，其因陽離子交聯劑之加入而顯著改善難溶性藥物釋出之效果。
(三)、再審答辯書指稱以「．．．本案已有相關前案[即再審查審定書之前案USP000000
0 USP0000000 ]．．．」及「欠缺比較例支持本案比上述前案具非顯而易知之進步性
」云云是錯誤的。如系爭案說明書所討論，USP0000000（下稱引證一）揭示之持久釋
出賦形劑中只含有凝膠劑，其不足以提供難溶性藥物適當的持久性釋出以得到一種
小時配方，或是當配方暴露於使用環境之流體時，防止藥物自配方中釋出之初步爆發
行為。此可由引證一實施例看出；當賦形劑中之膠質％為至％而黃原膠對刺槐豆
膠之比例為1：1時，顯示一個小於小時的T值。同樣地，於系爭案實施例1（不含陽
離子交聯劑），當賦形劑之膠質為至％且黃原膠對刺槐豆膠之比例為1：1時，顯
示一個小於小時的T值。與實施例1呈現顯著對比的是，含有陽離子交聯劑（硫酸鈣
）之實施例 2和3則均具有大於小時的T值。因此，系爭案添加陽離子交聯劑明顯未
揭示於引證一，且與引證一相較確具有進步性。三、系爭案申請專利範圍已具體指明
申請專利之標的、技術內容及特點，原判決引據專利法第二十二條第四項顯有適用錯
誤。按專利法第二十二條第四項規定「前項申請專利範圍，應具體指明申請專利之標
的、技術內容及特點」。依智慧財產局已公布作為規範審查委員審查發明專利申請案
依據之「專利審查基準」第 1-3-8頁述「申請人應從『發明說明』中所揭示之『發
明』，依自己之判斷，於申請專利範圍之獨立項中，記載其所欲申請專利之發明，以
便明確的表示其所欲申請專利之發明」。又第1-3-6至1-3-7頁述「關於發明之目的
、技術內容、特點及功效，與申請專利範圍之關係記載不妥之情形。（１）申請專利
範圍之『請求項所載發明』，不能自發明說明中，理解該發明之目的、技術內容、特
點及功效者．．．（２）請求項記載有上位概念之發明，於發明說明中，僅於實施例
記載有該上位概念發明之一部分，至於其他部分未於實施例表示，致使熟習該項技術
者不能自發明說明中，理解該發明之目的、技術內容、特點及功效者」。因此，專利
法及審查基準均未如再審被告所言「申請專利範圍最大之範圍應以『實例所述明確界
定』」（即申請專利範圍應僅侷限於實施例），而是基於實施例，使熟習該項技術者
自發明說明中，理解該發明之目的、技術內容、特點及功效。況且，若將申請專利範
圍狹隘的限定在實施例之部分，將無法適切保護發明人的權益，違反了專利法第一條
「為鼓勵、保護、利用發明與創作，以保進產業發展」之制定專利法之宗旨。系爭案
申請專利範圍第 1及11項之標的為持久釋出醫藥製劑，技術內容及特點係在於該等醫
藥製劑用於胃腸消化道中吸收一種低溶解度的藥療活性藥物，所請醫藥製劑所含成分
包括該藥物及持久釋出賦形劑，該賦形劑包括一膠凝劑（含有黃原膠或其衍生物以及
於暴露於環境流體時會與黃原膠或其衍生物交聯之半乳糖甘露聚糖膠）、惰性稀釋劑
（選自單醣、二醣、多羥醇及／或其等混合物中）及一醫藥上可接受的陽離子交聯劑
，且各成分之間的比例範圍已明確界定。其中，就膠凝劑而言，系爭案實施例所使用
者為黃原膠及刺槐豆膠，其中刺槐豆膠屬於半乳糖甘露聚糖膠之一種，在結構及性質
上類似，係純粹由甘露糖及半乳糖所構成的多醣，且具有高比例之未經取代的甘露糖
部分，因此所限定的膠凝劑已由實施例合理支持。系爭案經由發現於含此等膠凝劑之
賦形劑中加入陽離子交聯劑能產生顯著之減緩釋出的效果，其經由實施例予以證明，
並明確將此特徵記載於申請專利範圍中。熟習該項技術者應能自發明說明中，理解該
發明之目的、技術內容、特點及功效而據以實施。故再審被告對發明案可予專利之合
理申請專利範圍的判斷基準「最大之範圍應以『實例所述明確界定』」明顯有誤。甚
且，即使在行政救濟階段，再審被告亦未能具體指出申請專利範圍第 1及11項所載內
容不符專利法第二十二條第四項之規定的部分究竟是哪一個成分。因此，所為不符專
利法第二十二條第四項所為之處分顯屬錯誤。四、請廢棄原判決並撤銷原處分及一再
訴願決定等語。再審被告答辯意旨略謂：一、本案為『供應不溶性藥物之持續性釋出
異質分散水膠系統』再審之訴之理由認於行政訴訟階段臺北高等行政法院引專利法第
二十條第二項及第二十二條第四項駁回原告之訴，顯有法規適用錯誤之情事。起訴理
由（一）認為本案之技術特徵為：加入陽離子交聯劑，可顯著改善難溶性藥物之釋出
效果，不適用專利法第二十條第二項。惟本案已有相關前案（即再審查審定書之前案
USP0000000），本案說明書揭示持久賦形劑之表１之實例１為例，不含陽離子交聯劑
且同為難溶藥理活性化物-Nifedipine 有97.2％溶離釋出，遠超過實例２之89.6％、
實例３之79.7％ （實例２、３含陽離子交聯劑且同為難溶藥理活性化物-Nifedipine
），由此可知不含陽離子交聯劑且同為難溶藥理活性化物-Nifedipine ，比含陽離子
交聯劑且同為難溶藥理活性化物-Nifedipine 之溶離釋出率多；實例11之錠片含有黃
原膠、刺槐豆膠及陽離子交聯劑（硫酸鈣）在小時完全將其中的難溶藥理活性化物
-Nifedipine 完全釋出，而非「提供患者血液中具療效含量之該藥物達小時」，由
上述理由知再審之訴理由（一）所述之理由並不正確合理。二、由上述理由知陽離子
交聯劑、難溶藥理活性化物之理論與事實不符，且有相關前案，且欠缺比較例支持本
案比上述前案具非顯而易知之進步性，尤其是陽離子交聯劑之加入作用不如預期，在
陽離子交聯劑並不顯著改善難溶藥理活性化物釋出之效果，難溶性藥物只有-Nifedip
ine 見之於實例之時，本案與前案之特徵並不顯著，故本案所請之申請專利範圍最大
之範圍應以「實例所述明確界定」，已分別提及於再審查核駁理由先行通知書、面詢
時；由再審之訴之理由知本案「各成分之間的比例範圍已明確界定於申請專利範圍中
」，顯見本案之各成分之間的比例範圍已明確界定於申請專利範圍中，而完全忽略本
案之申復說明書之申復理由與說明書實例之結果不符，至今仍未具體明確說明本案具
非顯而易知之進步性之理由，故再審之訴理由（二）所述之理由並不正確合理。三、
由上述理由知由本案不比上述前案具非顯而易知之進步性，本案申請專利範圍由「各
成分之間的比例範圍已明確界定於申請專利範圍中」，至「以自身對此項發明技術所
能理解之程度對申請專利範圍作進一步界定」，顯見欠缺合理支持而不符專利要件。
四、由上述理由知，本案再審之訴並無適用法規錯誤之情事，自與再審要件不符。請
駁回再審之訴等語。
    理  由
按行政訴訟當事人對本院之判決提起再審之訴，必須該判決具有行政訴訟法第二百七
十三條第一項所列各款情形之一者，始得為之。而該項第一款所謂適用法規顯有錯誤
者，係指原判決所適用之法規與該案應適用之現行法規相違背或與解釋、判例有所牴
觸者而言。至於法律上見解歧異，再審原告對之縱有爭執，要難謂為適用法規錯誤，
而據為再審之理由。本件再審原告因發明專利申請事件，不服本院九十一年度判字第
五五三號判決，主張原判決有行政訴訟法第二百七十三條第一項第一款，適用法規顯
有錯誤之再審事由，提起再審之訴。經查原判決係以：「一、按稱發明者，謂利用自
然法則之技術思想之高度創作，為專利法第十九條所規定。又同法第二十條第一項規
定：凡可供產業上利用之發明，無該項所列二款情事之一者，得申請取得發明專利。
若非技術思想之高度創作或不能供產業上利用，自不得申請取得發明專利。同條第二
項規定，發明係運用申請前既有之技術或知識，而為熟習該項技術者所能輕易完成時
，雖無同條第一項所列情事，仍不得申請取得發明專利。次按申請專利範圍，應具體
指明申請專利之標的、技術內容及特點，復為專利法第二十二條第四項所明定。二、
本件原告（即再審原告，以下同）於八十三年八月十八日以其「供應不溶性藥物之持
續性釋出異質分散水膠系統」，係以黃原膠與刺槐豆膠混合為膠凝劑，加入惰性稀釋
劑及＼或陽離子交聯劑組成持久釋出之賦型劑，可加入疏水性物質之分散液製成顆粒
，並以溼化劑溼化，摻入難溶性藥理化合物及溼化劑所組成之細小粒子，混合均勻，
製成口服使用、持續性釋放之醫藥組成物等情，向被告申請發明專利，案經被告（即
再審被告，以下同）編號審查，不予專利。原告修正申請專利範圍，申經再審查結果
，仍不予專利。原告不服，循序提起行政訴訟，並以如事實欄所示各節，據為爭執。
經查：（一）查美國第0000000號專利案業已於本案申請前揭示黃原膠與刺槐
豆膠混合之膠凝劑具有緩釋作用，且可加入稀釋劑、溼化劑，使難溶藥理化合物製成
口服緩釋之醫藥組合物，此有該案說明書附於原處分卷可憑。又西元一九九二年二月
刊行之Chem. Pharm. Bull. 40（2）第四五九頁至第四六二頁亦已揭露本案以黃原膠
與刺槐豆膠之混合使用方式；且西元一九九三年四月刊行之 Biol. Pharm. Bull. 16
（4 ）第三九一頁至第三九四頁亦與本案同屬不溶性藥物之持續性釋出水膠系統。本
案所強調於混合膠凝濟中添加陽離子交聯劑（硫酸鈣）之技術特徵，亦因黃原膠與刺
槐豆膠均為陰離子水膠（anionic heteropoly saccharide） ，熟習該項技藝人士均
可推知加入陽離子（二價以上之離子），即能產生交聯作用而增加此二種天然膠之黏
稠度。又西元一九九○年刊行之 Bioadhesion-Possibilities and Future Trends第
一六五頁至第一七六頁及西元一九九一年刊行之Polymers for Controlled Drug Del
ivery 第十六頁至第三十七頁，亦已揭露含有COOH之高分子可與鈣二價離子等形成交
聯作用而凝膠化，此亦有各該雜誌影本附於原訴願卷可按，是本案難謂具進步性。（
二）本案說明書實例十一之錠片（含有黃原膠、刺槐豆膠及硫酸鈣）可在十二小時內
完全將其中之nifedipine釋出，顯見在習知之黃原膠與刺槐豆膠之膠凝劑中加入硫酸
鈣未必可改善難溶性藥物爆發釋出之現象；實例十四之錠片（75%膠） 超過二十四小
時仍無法百分之百釋出其中之nifedipine；實例二、三在第二十四小時藥物釋出亦僅
分別接近90%及80%，可知於膠凝劑中加入陽離子交聯劑，未必可獲致使難溶性藥物得
以受控緩釋而出之效果。再者，本案說明書實例僅有黃原膠及刺槐豆膠所組成之膠凝
劑，而加入陽離子交聯劑後之緩釋作用時快（如實例十一）、時慢（如實例二、三、
十四）。黃原膠與半乳糖甘露聚糖膠僅止於理論上之混合，混合後是否具緩釋作用，
加入陽離子交聯劑後緩釋功效是否如實例二抑或如實例十一，本案說明書均未見實例
加以明確說明。（三）依前說明，本件原告之聲請，難謂已合於首揭法條規定之發明
專利之要件，又本件經送請國立陽明大學鑑定，亦得同一結論，此有國立陽明大學函
所附意見書在卷可憑，依專利法第二十條第二項、第二十二條第四項之規定，原告發
明專利之申請不應准許。至原告復執詞對前開結論為爭執，核屬一己之見解，尚不足
採。（四）參照修正前行政院暨所屬各級行政機關訴願審議委員會審議規則第十四條
第二項規定意旨，訴願決定及再訴願決定原非不得補充或變更原處分之理由，原告主
張本件原決定以原處分所未引證之文獻駁回其訴願，審查程序不當云云，核無足採。
又各國專利法規定，非盡相同，原告自不得以本案之相關申請案業已於美國獲准多項
專利，遽謂於我國亦應給與專利，均併此說明。三、綜上所述，本件被告所為處分，
核無違誤，一再訴願決定遞予維持，亦無不合，原告起訴意旨求予撤銷，為無理由，
應予駁回。」等語資為判決理由，經核原判決所適用之法規與該案應適用之現行法規
並無相違背，與解釋、判例均無相牴觸之情形。況再審原告所訴各節，業經原判決詳
予剖析指駁，甚為明確，再審起訴意旨無非再審原告持其主觀法律見解之歧異，斤斤
指摘，核無足取。從而本件再審起訴意旨難謂為有理由，應予駁回。
據上論結，本件再審之訴為無理由，爰依行政訴訟法第二百七十八條第二項、第九十
八條第三項前段，判決如主文。
中    華    民    國    九十二      年      九        月      四        日
                    最 高 行 政 法 院  第 二 庭
                                審 判 長 法  官      陳  石  獅
                                         法  官      姜  仁  脩
                                         法  官      彭  鳳  至
                                         法  官      高  啟  燦
                                         法  官      黃  合  文
右  正  本  證  明  與  原  本  無  異
                                         法院書記官  張  雅  琴
中    華    民    國    九十二      年      九        月      十二      日


司法院資訊處製作；財團法人民間司法改革基金會備份。
